臺灣桃園地方法院刑事判決　　　　　　　　96年度易字第11號
公　訴　人　臺灣桃園地方法院檢察署檢察官
被　　　告　甲○○
　　　　　　　　　　　5樓
選任辯護人　葉民文律師
　　　　　　陳俊隆律師
上列被告因重利案件，經檢察官提起公訴（95年度偵字第6823號
），被告於本院準備程序進行中，就被訴事實為有罪之陳述，經
本院告知簡式審判程序意旨，並聽取公訴人及被告之意見後，本
院合議庭裁定依簡式審判程序審理，判決如下：
    主  文
甲○○連續乘他人急迫，貸以金錢，而取得與原本顯不相當之重
利，處有期徒刑柒月。緩刑參年。扣案如附表貳所示之物均沒收
。
    事  實
一、甲○○知悉陳素華等14人（詳如附表壹所示）急需現金週轉
    ，竟乘其等急迫之際，而自民國92年10月間起至94年8 月間
    某日止，在其桃園縣桃園市○○街152 巷50弄31之4 號5 樓
    之住處內，借款新臺幣（下同）1 萬2 千元至10萬元不等之
    金錢予該14人，雙方並約定以10天為1 期，且每期應付百分
    之10至13之利息，換算月息高達30至39分（詳見附表壹），
    甲○○於借款之際即預扣第1 期之利息，因此取得與原本顯
    不相當之利息，並均當場要求該14人簽發本票、借據等供作
    擔保。嗣於94年8 月29日，經法務部調查局人員前往上址搜
    索，並扣得甲○○所有如附表貳所示供為上開貸款所用之物
    ，始循線查知上情。
二、案經法務部調查局雲林縣調查站移送本院檢察署檢察官偵查
    起訴。
    理  由
一、程序部分：本件被告甲○○所犯係死刑、無期徒刑或最輕本
    刑為3 年以上有期徒刑以外之罪，其於準備程序中就被訴事
    實為有罪之陳述，經本院告知簡式審判程序之旨，並聽取當
    事人意見後，經本院合議庭依刑事訴訟法第273 條之一第1
    項規定裁定由受命法官獨任進行簡式審判程序，合先敘明。
二、上開事實，業據被告於本院審理中坦承無誤，證人許彩雲（
    附表壹編號13）、黃玉昭（附表壹編號14）及劉榮輝（附表
    壹編號11）亦就其等向被告借款之經過於警詢或偵查中證述
    甚詳，並有扣案如附表貳所示之物可佐，且有客戶歷史交易
    查詢資料等件在卷可稽，足認被告上開任意性之自白與事實
    相符而可採信，是本案事證明確，被告犯行堪以認定，自應
    依法論科。
三、論罪科刑：
  (一)按修正後刑法第2 條第1 項暨第35條之規定，係規範行為後
    法律變更所生新舊法比較適用之準據法暨刑之重輕之基本原
    則，於新法施行後，應適用新法第2 條第1 項及第35條之規
    定；比較新舊法時，亦應就罪刑有關之共犯、未遂犯、想像
    競合犯、牽連犯、連續犯、結合犯，以及累犯加重、自首減
    輕暨其他法定加減原因（如身分加減）與加減例等一切情形
    ，綜其全部罪刑之結果而為比較並整體適用，不能割裂而分
    別適用有利益之條文（最高法院95年第8 次刑庭會議決議及
    27上字第2615號判例參照）。
  (二)查被告行為後，罰金刑之計算單位及處罰、連續犯之規定，
    均有修正：
    1.罰金刑之計算單位及處罰部分：
      刑法第33條第5款業於94年2月2日修正公布，並自95年7月
      1 日起施行；修正前刑法第33條第5 款規定「罰金：1 元
      以上。」再依罰金罰鍰提高標準條例第1 條提高10倍為銀
      元10元即新臺幣30元以上；修正後刑法第33條第5 款規定
      「罰金：新臺幣1,000 元以上，以百元計算之。」。另95
      年6 月14日修正公布刑法施行法第1 條之1 規定：「中華
      民國94 年1月7 日刑法修正施行後，刑法分則編所定罰金
      之貨幣單位為新臺幣。94年1 月7 日刑法修正時，刑法分
      則編未修正之條文定有罰金者，自94年1 月7 日刑法修正
      施行後，就其所定數額提高為30倍。但72年6 月26日至94
      年1 月7 日新增或修正之條文，就其所定數額提高為3 倍
      。」現行刑法中，有關於罰金刑之計算單位及處罰之規定
      已有修正，自屬法律變更。
    2.連續犯部分：
      刑法第56條連續犯之規定，業已於94年1 月7 日刪除，並
      於94年2 月2 日公布，95年7 月1 日施行，此項修正已影
      響行為人之之罪數，自屬刑法第2 條之法律變更。
  (三)比較上開修正前、後之規定，被告所犯之罪（詳下述）罰金
    刑之最低度，業已由其行為時之新臺幣30元提高至新臺幣1,
    000 元，修正前之規定對被告較為有利，另連續犯部分，論
    以一罪亦較修正後需論以數罪併罰為有利，故經綜合比較結
    果，應依修正後刑法第2 條第1 項前段規定，適用上開各該
    行為時法。
  (四)核被告所為，係犯刑法第344 條之重利罪。被告先後多次重
    利行為，時間緊接、手段類似、所犯均係構成要件相同之罪
    名，顯係基於概括犯意反覆為之，為連續犯，應依修正前刑
    法第56條論以1 罪並加重其刑。爰審酌被告多次乘他人急迫
    需要用錢之際貸以重利，雖無積極證據證明其有何施以暴力
    討債之行為（檢察官於起訴書中亦全未提及），但造成該等
    被害人金錢損失及心理壓迫均甚為明確，犯罪情節非輕，惟
    被告犯後坦承犯行，已有悔意，態度尚可，暨其無前科之素
    行、生活狀況、犯罪之動機、目的、手段、所得利息金額等
    一切情狀，量處如主文所示之刑，以示懲戒。
  (五)又按犯罪在新法施行前，新法施行後，緩刑之宣告，應適用
    新法第74條之規定（最高法院95年度第8 次刑事庭會議決議
    參照），無庸為新舊法之比較。查被告未曾因故意犯罪受有
    期徒刑以上刑之宣告，此有臺灣高等法院被告前案紀錄表暨
    全國前案簡列表各1 件在卷可按，其因一時貪念致罹刑典，
    經此偵審教訓應能知所警惕而無再犯之虞，本院綜核其個人
    所述經濟情況及其家庭環境各情，暨其業已捐款4 萬元予財
    團法人犯罪被害人保護協會桃園分會（有該存款憑條為據）
    以示其確實悔悟之意，認其所受之刑之宣告以暫不執行為適
    當，爰併諭知緩刑3 年，以啟自新。
四、沒收部分：
    按刑法第38條沒收之規定亦於94年1 月7 日修正公布，並於
    95年7 月1 日施行，按從刑附屬主刑，除法律有特別規定外
    ，依主刑所適用之法律（最高法院95年第8 次刑庭會議決議
    參照）；查沒收為從刑之一種，本件依修正後刑法第2 條第
    1 項之規定就主刑比較結果，應適用行為時（即修正前）之
    法律，已如前述，依從刑附屬於主刑之原則，自不得就新舊
    法予以割裂適用，應一律適用行為時（即修正前）之法律；
    扣案如附表貳所示之物，均為被告所有，且係供其從事上開
    重利犯罪所用之物，業據被告供述明確，應依修正前之刑法
    第38條第1 項第2 款規定，宣告沒收之。至於扣案之存摺5
    本，部分為與本案無關且不知情之被告妻吳寶珠名義之存摺
    ，且連同被告名義之存摺，均無證據證明與本案有關，被告
    亦供稱均非供本案貸款所用之物，亦非屬違禁物，故均不予
    沒收，附此敘明。
據上論斷，應依刑事訴訟法第273 條之1 第1 項、第299 條第1
項前段，修正後刑法第2 條第1 項前段、第74條第1 項第1 款，
刑法第344 條，修正前刑法第56條、第38條第1 項第2 款，刑法
施行法第1 條之1 第1 項、第2 項前段，判決如主文。
本案經檢察官柯怡如到庭執行職務。
中　　華　　民　　國　　96　　年　　3 　　月　　30　　日
                  刑事第五庭    法　官　吳勇毅
上正本證明與原本無異。
如不服本判決，得於判決書送達之翌日起10日內，以書狀敘述理
由，向本庭提出上訴。
                                書記官  陳奕珽
中　　華　　民　　國　　96　　年　　4 　　月　　2 　　日
附錄本判決論罪科刑法條全文：
中華民國刑法第344條
（重利罪）
乘他人急迫、輕率或無經驗貸以金錢或其他物品，而取得與原本
顯不相當之重利者，處1 年以下有期徒刑、拘役或科或併科1 千
元以下罰金。
附表壹：
┌──┬──────┬─────┬─────┬─────┐
│編號│   借款人   │ 借款金額 │月息（分）│   備註   │
├──┼──────┼─────┼─────┼─────┤
│ 1  │陳素華      │1萬2千元  │30        │偵卷P.85  │
├──┼──────┼─────┼─────┼─────┤
│ 2  │呂翰偉      │3萬元     │30        │偵卷P.85  │
├──┼──────┼─────┼─────┼─────┤
│ 3  │殷毓謙      │5萬元     │30        │偵卷P.85  │
├──┼──────┼─────┼─────┼─────┤
│ 4  │白雲程      │10萬元    │30        │偵卷P.85  │
├──┼──────┼─────┼─────┼─────┤
│ 5  │梁惠珍      │5萬元     │30        │偵卷P.85  │
├──┼──────┼─────┼─────┼─────┤
│ 6  │蘇志成      │2萬元     │30        │偵卷P.85  │
├──┼──────┼─────┼─────┼─────┤
│ 7  │陳源榮      │5萬元     │30        │偵卷P.85  │
├──┼──────┼─────┼─────┼─────┤
│ 8  │翁秀子      │7萬4千元  │30        │偵卷P.85  │
├──┼──────┼─────┼─────┼─────┤
│ 9  │陳麗梅      │5萬元     │30        │偵卷P.85  │
├──┼──────┼─────┼─────┼─────┤
│ 10 │王麗英      │10萬元    │30        │偵卷P.85  │
├──┼──────┼─────┼─────┼─────┤
│ 11 │劉榮輝      │10萬元    │30        │95年1 、2 │
│    │            │          │          │月間某日借│
│    │            │          │          │款        │
│    │            │          │          │          │
│    │            │          │          │偵卷P.125 │
├──┼──────┼─────┼─────┼─────┤
│ 12 │張秀惠      │3萬元     │30        │偵卷P.85  │
├──┼──────┼─────┼─────┼─────┤
│ 13 │許彩雲      │10萬元    │39        │92年10月間│
│    │            │          │          │某日借款  │
│    │            │          │          │          │
│    │            │          │          │偵卷P.23  │
├──┼──────┼─────┼─────┼─────┤
│ 14 │黃玉昭      │10萬元    │30至36    │93年2 月間│
│    │            │          │          │某日借款  │
│    │            │          │          │          │
│    │            │          │          │偵卷P.26  │
└──┴──────┴─────┴─────┴─────┘
附表貳：
一、借款人電話資料2張。
二、借款人支付利息分期統計表11張。
三、借款人陳素華等資料12袋。
四、借款資料登記簿2本。
五、借款人劉金玉等資料1袋。
